【裁判字號】    88,易,1564
【裁判日期】    890608
【裁判案由】    詐欺
【裁判全文】
臺灣板橋地方法院刑事判決                        八十八年度易字第一五六四號
    公  訴  人  臺灣板橋地方法院檢察署檢察官
    被      告  甲○○
右列被告因偽造文書等案件，經檢察官提起公訴（八十八年度偵字第二一六四號），
本院判決如左：
    主  文
甲○○行使偽造私文書，足以生損害於他人，累犯，處有期徒刑壹年肆月。
    事  實
一、甲○○於民國（下同）七十八年七月三十一日，因犯賭博罪，為台灣高雄地方法
    院判處有期徒刑七月確定，八十三年八月三十日執行完畢。其於八十五年十二月
    二十日，明知乙○○並未參加互助會，竟將其別名「徐花眉」列於互助會會單上
    ，招募每會新台幣（下同）二萬元之互助會並擔任會首，邀約附表所示之會員加
    入互助會，其底標為二千元，採外標制，每月二十日開標。嗣甲○○基於意圖為
    自己不法之所有之概括犯意利用互助會員彼此不相認識之機會，先於八十六年七
    月二十日（起訴事實誤載為八十七年七月間），在台北縣中和市○○街二三巷一
    之一號投標處所，擅自偽造「徐花眉」之簽名並記載投標金額，行使該足以為投
    標意思表示證明之偽造標單投標，致使上開互助會之當期活會會員陷於錯誤，因
    而各交付二萬元會款予甲○○，甲○○合計獲得二十四萬元之活會會款，足以生
    損害於乙○○及其他互助會員權益（標單已滅失）。後甲○○自八十七年四月間
    起，即無法支付當年四﹑五﹑六月份之陳樹人﹑謝德和﹑羅清衫等得標會員應得
    之會款，然其隱匿上情，連續致使其他互助會活會會員誤認開標情形仍屬正常，
    乃陷於錯誤因而繼續繳納會款，甲○○各次又詐得六萬元、四萬元、二萬元之款
    項，至八十七年八月十五日，甲○○即避不見面，戊○○等活會會員至此始知受
    騙。
二、案經被害人戊○○訴請臺灣板橋地方法院檢察署檢察官偵查起訴。
    理  由
一、訊據被告甲○○坦承於右揭時地招募互助會，並於八十六年七月二十日以「徐花
    眉」名義標取互助會款，惟矢口否認有詐欺及偽造私文書等犯行，辯稱：「徐花
    眉」本身也有跟會，只是她後來無法繳納會款，故由伊替「徐花眉」繳付，至八
    十六年七月間，伊經濟困難，故先標取會款以資處理，而伊自八十七年四月間起
    ，因遭多人倒會，無資力支持互助會，不得已而停會，伊在停會後亦與會員和解
    ，希望向死會會員收取會錢賠償其他活會會員云云。
二﹑然查：右開犯罪事實業經被害人戊○○指訴歷歷，並有其提出之互助會單影本等
    件足資佐證，證人楊旺全於偵訊時並表示投標時須寫標單﹑具名，八十七年七月
    份（應為八十六年七月份）投標時，標單是甲○○帶來的，以抽籤方式由徐花眉
    得標等語（見偵查卷第三十七頁背面偵訊筆錄）。而據本院傳訊別名徐花眉之乙○○到庭詢問結果，其表示被告雖曾邀其參與本件互助會，但其並未跟會等語（
    見本院八十八年九月二十三日訊問筆錄），顯見被告於八十六年七月間，確在台
    北縣中和市○○街二三巷一之一號投標處所，擅自冒用「徐花眉」名義，偽造「
    徐花眉」簽名並記載投標金額，利用該足以為投標意思表示證明之偽造標單投標
    ，致使上開互助會之當期活會會員陷於錯誤，因而各交付二萬元會款予被告，被
    告合計獲得二十四萬元之活會會款。又依被告之供述及告訴人戊○○之指證，被
    告自八十七年四月間起，即無法支付當年四﹑五﹑六月份之陳樹人﹑謝德和﹑羅
    清衫等得標會員應得之會款，詎被告隱匿上情，未告知活會會員，致使其他互助
    會活會會員誤認開標情形仍屬正常，因而繼續繳納會款予被告收受，被告此舉顯
    係施用詐術致使該等互助會活會會員陷於錯誤，被告具有不法所有意圖無誤，被
    告上開辯解，無非畏罪卸責之詞，不足採信，其犯行堪以認定。
三、按於互助會標單上簽名並記載投標金額用以投標，該標單足以為投標意思表示之
    證明，依刑法第二百二十條第一項規定，應以私文書論。故核被告擅自偽造「徐
    花眉」之簽名並記載投標金額，行使該足以為投標意思表示證明之偽造標單投標
    ，致使互助會之活會會員陷於錯誤，因而各交付會款予被告之行為，係犯刑法第
    二百十六條﹑第二百二十條第一項﹑第二百十條之行使偽造準私文書罪及同法第
    三百三十九條第一項詐欺取財罪。被告偽造標單目的在於行使，偽造之高度行為
    為行使之高度行為所吸收，不另論罪。而被告自八十七年四月間起，無法支付當
    年四﹑五﹑六月份之得標會員應得之會款，仍隱匿上情，連續致使其他互助會活
    會會員誤認開標情形仍屬正常，乃陷於錯誤因而繼續繳納會款之行為，亦係犯同
    法第三百三十九條第一項詐欺取財罪。被告於上開互助會期中，以一詐欺行為致
    使互助會會員陷於錯誤因而交付會款之行為，侵害複數活會會員之權益，為想像
    競合犯，應以犯一詐欺取財罪論。被告先後數度詐欺取財罪行，犯罪時間緊接，
    所犯罪名相同，顯係基於概括犯意為之，為連續犯，應論以一罪，並依法加重其
    刑。被告所犯前開行使偽造準私文書﹑連續詐欺取財罪間有方法結果之牽連犯關
    係，應從一重以犯行使偽造私文書罪處斷。公訴意旨雖未於起訴書之證據並所犯
    法條欄中敘及被告犯有行使偽造私文書罪，惟被告冒用「徐花眉」名義偽造標單
    標取會款之行為，經公訴人於起訴事實內載明，仍已起訴，本院自當加予審究。
    復查被告有事實欄所示犯罪科刑及刑之執行完畢情形，有台灣高等法院檢察署刑
    案紀錄簡覆表可稽，其於有期徒刑執行完畢後五年內再犯本件有期徒刑之罪，為
    累犯，應依法加重其刑。爰審酌被犯罪動機﹑目的﹑所獲不法財產金額、對參與
    互助會者生計所生損害程度，及犯罪後態度等一切情狀，量處如主文所示之刑，
    以資懲戒。被告偽造之標單因已滅失，其上偽造「徐花眉」署押，無庸諭知沒收
    ，併此敘明。
四﹑公訴意旨另稱：被告甲○○於八十五年底明知其經濟狀況不良，竟基於為自己不
    法所有之概括犯意，於八十五年十二月二十日，明知蔡德村、徐花眉並未參加互
    助會，竟虛列該二人之姓名於互助會會單上，招募互助會，擔任會首，並邀約戊○○、楊旺全、丙○○等人加入互助會，戊○○不疑乃加入上開互助會一會，會
    首及會員共二十八名，戊○○乃陷於錯誤每月支付會款二萬元。又被告於八十六
    年七月間，先後在投標單上，除偽造徐花媚簽名外，另偽造丙○○簽名（以徐裕
    雄之名參加互助會）並記載投標金額，標取互助會之會款，使互助會會員陷於錯
    誤而交付會款及足生損害於丙○○本人。嗣自八十七年四月間起，其即無法支付
    得標會員應得之會款，然仍繼續向其他互助會會員收取會款，至八十七年八月十
    五日起即避不見面，戊○○及其他會員至此始知受騙，認被告各期收取會款之行
    為侵犯所有互助會員之利益，犯有詐欺取財及行使偽造私文書罪。
五﹑惟按：犯罪事實應依證據認定之，無證據不得推定其犯罪事實，刑事訴訟法第一
    百五十四條定有明文。訊據被告堅決否認其於招募本件互助會之初，即有詐欺取
    財之不法意圖，亦否認有冒用丙○○名義詐標之行為，辯稱：徐花眉﹑蔡德村均
    有跟會，只是渠等後來無法繳納會款，至八十六年七月間，伊經濟困難，故先標
    取徐花眉，及借用丙○○會款以資處理，而伊自八十七年四月間起，因遭多人倒
    會，無資力支持互助會，不得已而停會，伊並非自始即藉招募互助會詐欺取財等
    語。
六﹑經查：依八十九年五月五日民法債篇修正施行前之台灣民間互助會習慣，互助會
    會員係信賴會首之資力而與會首成立互助會契約，僅會首與會員間發生直接債之
    關係，各會員彼此間並無契約關係存在。本件被告於八十五年十二月二十日間起
    招募互助會，於八十六年七月間始有冒標情事，並自八十七年四月間起，無法支
    付四﹑五﹑六月份得標會員應得之會款，惟隱匿上情，致使其他互助會活會會員
    誤認開標情形仍屬正常，乃陷於錯誤因而繼續繳納該等會期會款，經本院查明在
    案。故被告於本件互助會開始之時起至八十六年六月，及自八十六年八月起至八
    十七年三月間止，各次互助會期仍繼續進行，被告本身亦代被冒名者繳納會款，
    未損及其他活會會員之權益，公訴人未斟酌上情及互助會法律關係性質與民間習
    慣，以被告虛列互助會員「徐花眉」、「蔡德村」，即認定被告於招募本件互助
    會之時有詐欺取財犯意並致使他人陷於錯誤因而參加互助會，諒屬誤會。又依偵
    查卷附告訴狀觀之，被告於八十七年七月間未有收取會款之行為，公訴人泛稱被
    告於八十七年七月間仍有詐欺取財行為，尚有未洽。另本院傳訊證人丙○○到庭
    質問，其結證稱：因我有兩個會，我標了一個會，拿活會去抵掉死會，因我之前
    ，有繳另一活會之會錢，就拿這部分之會錢抵我應繳的死會會錢，當時是要將活
    會讓給被告去處理等情（見本院八十八年七月二十六日訊問筆錄），是以被告係
    徵得丙○○同意，乃以「徐裕雄」名義標取會款，其並非偽造標單詐財甚明。另
    依被告行為時之民間互助會習慣，僅會首與會員間發生直接債之關係，已如前所
    述，而已標取會款之死會會員均有按期繳納會款之義務，被告向死會會員會員收
    取會款之行為，不得認係施用詐術致其等交付財物，因按公訴意旨，被告前揭被
    訴不能證明犯罪等行為與本件有罪部分有連續犯及牽連犯之裁判上一罪關係，故
    不另為無罪之諭知。
據上論斷，應依刑事訴訟法第二百九十九條第一項前段，刑法第二百十六條﹑第二百
二十條第一項﹑第二百十條﹑第三百三十九條第一項﹑第五十五條、第四十七條，罰
金罰鍰提高標準條例第一條前段判決如主文。
本案經檢察官陳孟黎到庭執行職務。
中    華    民    國      八十九        年    六        月    八        日
                                  臺灣板橋地方法院刑事第四庭
                                          法  官  陳  恒  寬
右正本證明與原本無異
如不服本判決應於送達後十日內向本院提出上訴狀
                                          書記官  葉  瑩  庭
中    華    民    國      八十九        年    七        月    一        日
附錄本案論罪科刑法條全文
刑法第三百三十九條
  意圖為自己或第三人不法之所有，以詐術使人將本人或第三人之物交付者，處五年
  以下有期徒刑、拘役或科或併科一千元以下罰金。
  以前項方法得財產上不法之利益或使第三人得之者，亦同。
  前二項之未遂犯罰之。
刑法第二百十條
  偽造、變造私文書，足以生損害於公眾或他人者，處五年以下有期徒刑。
刑法第二百十六條
  行使第二百十條至第二百十五條之文書者，依偽造、變造文書或登載不實事項或使
  登載不實事項之規定處斷。
附表
編號     會員名稱
一       許建宏
二       黎芸秀
三       楊旺全
四       丁○○
五       蕭進欽
六       陳佳惠
七       楊秀珠
八       莊麗雪
九       周阿秀
十       羅清杉
十一     謝秋美
十二     戊○○
十三     陳樹人
十四     謝德合
十五     丙○○（以徐裕雄名義跟會）
十六     詹峰軒
十七     楊秀雲
十八     賴金春
十九     蘇素惠
二十     林文郁
二十一   劉思仙
二十二   許勝和
二十三   劉小姐
二十四   王慶和
二十五   曹益美


司法院資訊處製作；財團法人民間司法改革基金會備份。
